【裁判字號】    92,抗,532
【裁判日期】    920827
【裁判案由】    妨害名譽
【裁判全文】
臺灣高等法院刑事裁定                              九十二年度抗字第五三二號
    抗  告  人
    即  自訴人  乙○○
    被      告  丁○○
    被      告  甲○○
    被      告  戊○○
    被      告  丙○○
右列抗告人即自訴人因妨害名譽案件，不服臺灣板橋地方法院中華民國九十二年六月
十日及九十二年七月六日裁定（九十二年度自字第三三號），提起抗告，本院裁定如
左：
    主  文
抗告駁回。
    理  由
一、自訴意旨略以：被告丁○○、甲○○、戊○○、丙○○四人，於民國（下同）九
    十一年間涉嫌在臺北縣中和市○○路五０四號七樓之六、之七與臺北縣政府警察
    局中和分局員山派出所等地，不實指摘自訴人「無權佔有」、「霸佔」等類似用
    語，因認被告丁○○、甲○○、戊○○與被告丙○○四人涉犯刑法第三百零九條
    第一項之公然侮辱罪或同法第三百十條第一項之誹謗罪等妨害名譽之罪嫌云云。
二、按法院或受命法官於自訴案件第一次審判期日前訊問及調查結果，如認為案件有
    刑事訴訟法第二百五十二條至第二百五十四條之情形者，得以裁定駁回其自訴，
    同法第三百二十六條第三項定有明文。又按刑法第三百十條第一項之誹謗罪，以
    意圖散布於眾為前提，此為意思要件，倘行為人僅將事實祕密告知特定人，而無
    傳播大眾之意者，要難以刑法誹謗罪相繩；次按，誹謗罪除有散佈於眾之意圖外
    ，尚須指摘或傳述足以毀損他人名譽之「具體事實」為必要，否則即屬公然侮辱
    範疇。所謂意圖散佈於眾，係指意圖散發或傳布於不特定之多數人而言，如僅傳
    達於特定之人，即不足以當之。又公然侮辱罪及誹謗罪均屬故意犯，須行為人主
    觀上有犯罪之故意始足當之，惟誹謗罪所指摘傳述者為具體足以損及他人名譽之
    事實，而公然侮辱罪則係指未指定具體之事實為抽象之謾罵。
三、經原審訊據被告丁○○固坦承於九十一年十一月九日，到臺北縣政府警察局中和
    分局員山派出所，與自訴人同被警方詢問等情，惟彼與被告甲○○均堅詞否認有
    何涉犯刑法第三百零九條第一項之公然侮辱罪或同法第三百十條第一項之誹謗罪
    等妨害名譽之罪嫌，被告丁○○辯稱：「我是有於九十一年十一月九日下午四時
    許到中和分局員山派出所作筆錄，當時有我、戊○○與自訴人二人，我們是在那
    裡作警訊筆錄，我是於九十一年十月一日與丙○○簽訂租賃契約，承租臺北縣中
    和市○○路五○四號七樓之六，租期是從那時候起算五年，且我有付租金給丙○○，但乙○○與許神僕有在裡面，他們說他們有權利住在裡面，後來我們因為產
    權糾紛鬧到警察局作筆錄，我認為我是有權利住，我是在警局說他們若主張有權
    利要應該拿出證據，不然不就是霸佔或無權佔有嗎？我只是據理而爭，我沒有侮
    辱他們的意思。」等語；被告甲○○辯稱：「九十一年十一月九日我沒有在（臺
    北縣政府警察局）中和分局員山派出所，且我從來不曾侮辱過自訴人，且我從來
    沒有說過他們霸佔等話。」等語。至被告戊○○與丙○○經合法傳喚均未到庭應
    訊。
四、原審認以：自訴意旨以被告涉犯前開罪嫌，無非以被告涉嫌在臺北縣中和市○○
    路五０四號七樓之六、之七與臺北縣政府警察局中和分局員山派出所等地，不實
    指摘自訴人「無權佔有」、「霸佔」等類似用語等情，惟自訴人並未舉證證明被
    告於何時在臺北縣中和市○○路五０四號七樓之六、之七，對自訴人為前開言語
    ，此外，復查無其他積極證據證明被告有在上址對自訴人為前開言語。抑且，自
    訴人許神僕在臺灣板橋地方法檢察署偵查中陳稱略以：當時彼和乙○○、丁○○
    、戊○○及兩位員警在場，是在做筆錄中；被告沒有在其他場合辱罵彼等語（見
    九十一年度發查字第三六五一號偵查卷第十二頁反面）。再自訴人乙○○在臺灣
    板橋地方法檢察署偵查中陳稱略以：在九十一年十一月九日彼告戊○○妨害自由
    ，在臺北縣政府警察局中和分局員山派出所做筆錄時有聽到被告丁○○大聲對彼
    及許神僕罵霸佔臺北縣中和市○○路五０四號七樓之七房屋等語（見上開偵查卷
    第十二頁反面、第十三頁）。足徵縱被告丁○○在臺北縣政府警察局中和分局員
    山派出所做筆錄，曾指摘自訴人霸佔臺北縣中和市○○路五０四號七樓之七房屋
    之情，惟被告丁○○行為地點係在偵查不公開之警察局做警詢筆錄之場合，所指
    摘事實僅傳達於依法在場之相關當事人，為少數特定之人，與意圖散佈於眾之意
    思要件尚有未合。況自訴人與被告因系爭房屋之占用合法性與產權糾紛興訟至警
    察局做筆錄，自訴人自認彼為合法進入，當要依法力爭，而被告丁○○在臺灣板
    橋地方法檢察署偵查中陳述自訴人霸佔系爭房屋之事實，或為訴訟上攻擊防禦方
    法，或為爭議事實之主張行為，仍不失彼為保護自己合法權益之行為，難認被告
    主觀上有何犯罪之故意。且自訴人並未舉證證明被告丙○○曾對自訴人有何公然
    侮辱罪與誹謗之犯行，亦無證據證明被告丙○○有上開犯行，而被告丁○○縱曾
    於右開時地對自訴人為上開言語，然此並未對於自訴人構成公然侮辱與誹謗之犯
    行如前，則被告丙○○自不可能如自訴人所指訴般之和被告丁○○等人，共同涉
    犯刑法第三百零九條第一項之公然侮辱罪或同法第三百十條第一項之誹謗罪等妨
    害名譽之罪。此外，復查無其他積極證據足認被告丙○○有何公然侮辱或誹謗之
    犯行，自難僅憑自訴人空泛無據之指訴，做為認定被告丙○○涉犯公然侮辱或誹
    謗罪嫌之依據。
五、自訴人提起抗告意旨指稱：被告等目無法紀，故意顛倒是非，在台北縣警察局中
    和分局員山派出所內，「大聲中傷」自訴人，以侮辱性之言詞辱罵自訴人「霸佔
    」房屋，然自訴人經合法授權有權使用系爭建物，是以被告等應受刑責云云。然
    查，因自訴人指稱被告等涉嫌公然侮辱及毀謗之地點係於台北縣警察局中和分局
    員山派出所內，衡情該地點並非公眾得出入之場所，亦非足以使公眾得以共見共
    聞之地點，即此，與公然侮辱罪及毀謗罪須以「公然」及「意圖散佈於眾」之要
    件不符。再查觀之自訴意旨及被告抗辯意旨，足見自訴人與被告間關於系爭房屋
    之占有使用問題存有訟爭齟齬，因此縱雙方對於孰人方是有正當合法權源得以占
    有使用該房屋之人發生言詞上之爭執，容係訴訟上之合法攻擊及防禦之方法，不
    得遽而主張對方有惡意侮辱或誹謗之情事。綜上，原法院基於以上相同之認定，
    認被告等之犯嫌不足，因而裁定駁回抗告人所提起之自訴，另對於臺灣板橋地方
    法檢察署檢察官九十二年度他字第一一八五號併辦部分：因經查本件被告等被訴
    公然侮辱或誹謗案件，業經該院裁定自訴駁回如前，爰無從就併辦部分併予審判
    ，亦諭知退還由檢察官另行依法處理，原法院以上之認事用法，均無違誤。抗告
    人猶執陳詞抗告，為無理由，應予駁回。
六、據上論結，應依刑事訴訟法第四百十二條，裁定如主文。
中      華      民      國    九十二    年      八      月    二十七    日
                              臺灣高等法院刑事第九庭
                                  審判長法  官  李  文  成
                                        法  官  官  有  明
                                        法  官  周  盈  文
右正本證明與原本無異。
不得再抗告。
                                        書記官  余  姿  慧
中      華      民      國    九十二    年      八      月    二十七    日


司法院資訊處製作；財團法人民間司法改革基金會備份。
